【裁判字號】    98,重訴,93
【裁判日期】    980420
【裁判案由】    所有權移轉登記
【裁判全文】
臺灣士林地方法院民事判決              98年度重訴字第93號
原      告  甲○○
訴訟代理人  劉錦隆律師
被      告  丙○○
            乙○○
共      同
訴訟代理人  林弘明律師
上列當事人間所有權移轉登記事件，本院於民國98年3月26日言
詞辯論終結，判決如下：
    主      文
原告之訴駁回。
訴訟費用新臺幣貳拾萬貳仟零捌拾元由原告負擔。
    事實及理由
一、本件原告起訴主張：伊於民國79年8 月25日向被告買受坐落
    於臺北市○○區○○段一小段792 地號（下稱「792 地號土
    地」）及同小段795 地號（下稱「795 地號土地」）土地，
    伊業已支付價金新臺幣（下同）950 萬元。惟792 地號及79
    5 地號土地於45年5 月4 日經都市計畫劃定為公共設施用地
    之道路用地，並經於79年12月7 日分別逕為分割出792-1 地
    號土地（下稱「792-1 地號土地」）及795-1 地號土地（下
    稱「795-1 地號土地」）。依當時法令，買賣公共設施用地
    亦須繳納土地增值稅，伊為了避稅乃與被告約定，先移轉登
    記分割後之792 、795 地號土地所有權，至於分割出之792-
    1 、795-1 地號兩筆土地（下稱「系爭土地」）則俟法令變
    更為免徵土地增值稅後，再辦理所有權移轉登記，系爭土地
    之所有權狀亦交由伊保管，並辦理預告登記以保障伊之所有
    權移轉登記請求權。嗣於86年5 月21日土地稅法修正，系爭
    土地免徵土地增值稅，被告已可於該日起將系爭土地所有權
    移轉登記予伊。爰依兩造買賣契約及民法第348 條第1項 規
    定，訴請被告將系爭土地所有權移轉登記予原告等語。並聲
    明：被告應將如附表所示之土地所有權移轉登記予原告。
二、被告則以：兩造間之不動產買賣契約（下稱「系爭買賣契約
    」）之標的並不包含系爭土地，且伊等未曾與原告約定俟法
    令變更為免徵土地增值稅後，再辦理系爭土地所有權移轉登
    記。又系爭土地預告登記所使用伊等之印鑑章係遭挪用，伊
    等亦未於同意書上簽名。至於原告持有系爭土地所有權狀，
    係因當時代書代辦分割後未將權狀返還予伊等，且預告登記
    日為80年2 月12日，原告之請求權已罹於15年時效而消滅等
    語，資為抗辯。並聲明：原告之訴駁回。
三、兩造不爭執之事實：
  (一)兩造於79年8 月25日簽訂系爭買賣契約，契約所載不動產坐
    落標示為臺北市○○區○○段一小段792 地號（面積63平方
    公尺）及同小段795 地號（面積19平方公尺）之土地，約定
    價金為950 萬元。
  (二)原臺北市○○區○○段一小段792 地號（面積63平方公尺）
    及同小段795 地號（面積19平方公尺）之土地，於79年12月
    7 日分別逕為分割為792 地號（面積22平方公尺）、792-1
    地號（面積41平方公尺）及795 地號（面積9 平方公尺）、
    795-1 地號（面積10平方公尺）土地。
  (三)被告於80年2月12日將分割後之臺北市○○區○○段一小段
    792地號、795地號土地所有權移轉登記予原告。
  (四)系爭土地之所有權狀迄今仍為原告持有中。
四、得心證之理由：
    原告主張伊買受被告共有之系爭土地，被告應將系爭土地所
    有權登記移轉予伊等語，惟為被告所否認，並以前揭情詞置
    辯。是本件爭點即為：(一)系爭買賣契約之標的是否包括系爭
    土地？(二)如買賣標的包括系爭土地，原告對被告移轉系爭土
    地所有權登記之請求權是否已罹於時效而消滅？茲分述如下
    ：
  (一)按請求權，因15年間不行使而消滅；又消滅時效，自請求權
    可行使時起算，民法第125條前段、第128條前段分別定有明
    文。且按消滅時效完成後，即不生消滅時效中斷之問題（最
    高法院85年度臺上字第3026號判決參照）。經查：
    1.原告主張伊與被告約定，系爭土地俟法令變更為免徵土地
      增值稅後，再辦理所有權移轉登記等情，為被告所否認，
      觀諸系爭買賣契約書及其附件，並無類此之書面約定，原
      告就此復未能舉證以實其說，是其主張兩造有此約定，即
      難憑採。
    2.原告主張兩造就系爭土地業已辦理預告登記，有系爭土地
      登記謄本影本在卷可稽（北院卷第14、15頁），是原告就
      系爭土地，縱對被告有移轉登記請求權存在，亦應自該預
      告登記之日即80年2月12日起算。而自80年2月12日起迄原
      告提起本件訴訟之97年11月18日，已逾15年，顯見原告就
      系爭土地，縱對被告有移轉登記請求權存在，該請求權亦
      已罹於時效而消滅，且不因消滅時效完成後始訴請被告移
      轉登記而中斷時效。是被告辯稱原告就系爭土地之所有權
      移轉登記請求權，業已罹於時效一節，堪予認定。從而，
      原告依系爭買賣契約及民法第348 條第1 項，訴請被告移
      轉系爭土地所有權登記予伊，為無理由，應予駁回。
  (二)爭點(二)既經認定如上，則爭點(一)即無再予審究之必要，附此
    敘明。
五、本件訴訟費用額確定為20萬2,080 元（即原告預繳之第一審
    裁判費20萬2,080 元），並應由原告負擔。
六、本件判決基礎已臻明確，兩造其餘之攻擊防禦方法及訴訟資
    料經本院斟酌後，核與判決不生影響，無一一論述之必要，
    併予敘明。
據上論結，原告之訴為無理由，依民事訴訟法第78條、第87條第
1項，判決如主文。
中    華    民    國    98    年    4    月     20    日
                  民事第二庭  法  官  張國勳
以上正本證明與原本無異。
如對本判決上訴，應於判決送達後20日內向本院提出上訴狀。
中    華    民    國    98    年    4     月    21    日
                              書記官  周玉惠


司法院資訊處製作；財團法人民間司法改革基金會備份。
